最高法院民事判決　　　　　　九十六年度台上字第二四０四號
上　訴　人　國華人壽保險股份有限公司
法定代理人　丁○○
訴訟代理人　高秀枝律師
被 上訴 人　甲○○
　　　　　　乙○○
　　　　　　丙○○
上 列二 人
法定代理人　戊○○　住同上
上 列三 人
共　　　同
訴訟代理人　嚴　亮律師
上列當事人間請求給付保險金事件，對於台灣高等法院九十六年
四月二十四日（九十五年度保險上字第五十九號）第二審判決，
提起上訴，本院判決如下：
    主  文
上訴駁回。
第三審訴訟費用由上訴人負擔。
    理  由
上訴人法定代理人已於民國九十六年七月二十三日變更為丁○○
，其並具狀聲明承受訴訟，核無不合，應予准許。
本件被上訴人主張：伊等之母陳麗君以本人為被保險人，於八十
六年十二月三日與上訴人簽訂至尊保終身保險附約二十年期保險
契約（保單號碼Ｊ0000000號）並附加平安保險，載明被
保險人身故時受益人為伊等三人。被保險人陳麗君原身體狀況良
好無疾病，於九十四年十二月三十一日在台北縣汐止市○○○街
六十五號二樓陳秀娥住處參加聚會，準備離去時被矮凳子絆倒，
頭部撞擊地面而昏迷，經台北縣消防局（下稱消防局）救護車送
國防醫學院三軍總醫院（下稱三軍總醫院）急救，施以心肺復甦
術無效而告死亡。被保險人係意外死亡，上訴人應依約給付意外
身故保險金新台幣（下同）二百萬元，詎上訴人拒絕理賠，爰依
保險契約請求上訴人給付二百萬元及自起訴狀繕本送達翌日起加
計之遲延利息。
上訴人則以: 伊對陳麗君以本人為被保險人與伊訂立系爭保險契
約附加平安保險，其身故保險金為二百萬元，受益人為被上訴人
三人，及陳麗君於九十四年十二月三十一日經消防局救護車護送
三軍總醫院急救，仍不治死亡等情不爭執。惟伊已依約給付系爭
保險契約壽險理賠金五十四萬六千零六十元，被上訴人應證明被
保險人陳麗君之死亡合於系爭平安保險契約條款第二條約定之保
險事故，始得請領身故保險金，被上訴人未能證明陳麗君係意外
身故，且受傷後頭部外傷之國際病名分類號碼記載為『八五二』
，本件死亡證明書所載國際病名分類號碼為『四三○』，可知被
保險人陳麗君因腦部病變昏迷後倒地，非本件保險事故，本件請
求自屬無據等語，資為抗辯。
原審斟酌全辯論意旨及調查證據之結果，以: 消防局於九十四年
十二月三十一日二十三時二十六分接獲出勤通知至台北縣汐止市
○○○街六十五號三樓，於同時四十分將陳麗君以救護車送至三
軍總醫院急診，而陳麗君於送至三軍總醫院時已無生命跡象，經
過心肺復甦等急救措施，才暫時恢復血壓心跳，之後做腦斷層檢
查發現有「蜘蛛網膜下腔出血」，因而住進加護病房作進一步治
療，於九十五年一月一日一時四十九分出急診醫學科，入神經外
科，於同年月五日十五時五十八分死亡。又被上訴人甲○○於九
十五年一月六日申請行政相驗，由新東診所王樂平醫師出具死亡
證明書之情，有被上訴人提出之死亡證明書及王樂平醫師函、行
政相驗申請書等可按，堪認為真。按意外傷害保險乃相對於健康
保險，健康保險係承保疾病所致之損失；意外傷害保險則在承保
意外傷害所致之損失。人之傷害或死亡之原因，其一來自內在原
因，另一則為外在事故（意外事故）。內在原因所致之傷害或死
亡，係指被保險人因罹犯疾病、細茵感染、器官老化衰竭等身體
內部因素所致之傷害或死亡；至外來事故（意外事故），則係指
內在原因以外之一切事故而言，其事故之發生為外來性、偶然性
，而不可預見，除保險契約另有特約不保之事項外，意外事故均
屬意外傷害保險所承保之範圍。是本件被保險人陳麗君如非因內
在原因所致之死亡，即屬本件承保之範圍，上訴人應依約給付本
件保險金。查消防局檢送之消防局救護紀錄表記載「『過去病史
：糖尿病』、『文字補述：於運動時昏倒不醒人事，到達現場無
呼吸無脈搏』，而依消防局九十六年北消護字第○九六○○○二
九五○號函謂「該案救護記錄表為隊員蔡易霖填寫，蔡員表示到
達現場後監測病患生命徵象，發現無呼吸，無脈搏，立即給予心
肺復甦術及氧氣等急救處置，並詢問現場人員患者案發前之狀況
及過去病史，得知病患於運動時昏倒且有糖尿病之病史」。嗣經
原法院向中央健保局函查陳麗君之就診情形，陳麗君並無因糖尿
病，或心血管疾病向健保局特約院所就診之情。另依三軍總醫院
九十五年一月一日護理紀錄記載「Hx：病人無先天疾病，只有曾
感自覺血糖過低時會頭昏但吃糖即恢復並未求醫」。陳麗君係五
十三年一月三日生，而女性有可能於生理期間自覺血糖過低頭暈
，亦無從以其家人之主訴，認陳麗君確有糖尿病。況若陳麗君確
長期因頭昏不適，則於現今全民健保制度下，衡諸經驗法則，陳
麗君應會就診求醫，而其並未因而就診，則即難認消防局救護紀
錄表記載『過去病史：糖尿病』，與事實相符。三軍總醫院九十
六年集逵字第○九六○○○二一四五號函謂「陳員（陳麗君）到
院時已無呼吸、心跳，且心電圖顯示心跳停止，故國際病名分類
號碼記載為『四二七五』，於七分鐘後回復自發性心跳，電腦斷
層檢查顯示有蜘蛛網膜下腔出血，故國際病名分類號碼記載為『
四三○』。國際病名分類號碼『八五二』是泛指頭部外傷引起之
『蜘蛛網膜下腔出血』疾病，而陳員來院時無明顯頭部外傷，故
不適用此一號碼。以病患而言，其（蜘蛛網膜下腔出血）可能原
因有二，一為『腦血管破裂』所致，一為『心肺復甦急救』之類
的心肺外心鈍傷，導致腦血管充血後破裂；此二種情形同樣也會
在腦斷層頭下出現『蜘蛛網膜下腔出血』，要鑑別此兩種診斷，
一定須做腦血管攝影，但陳員當時生命現象不穩，且腦幹功能已
嚴重受損，故未進行此一檢查」。依三軍總醫院上開函說明，亦
無從得本件陳麗君確係因腦血管破裂而致「蜘蛛網膜下腔出血」
，或因腦部病變而昏倒之結論。再依三軍總醫院入院護理評估表
病人主述欄記載，亦無從證明陳麗君係因內在原因而昏倒死亡。
綜上所述，本件無法證明陳麗君係因內在原因而死亡，即應屬意
外事故死亡，為本件附加平安保險契約第二條承保之範疇，從而
，被上訴人依保險契約請求上訴人給付二百萬元及自起訴狀繕本
送達翌日起算加之遲延利息，為有理由，應予准許等詞，為其心
證之所由得，並說明上訴人其他主張及聲明證據為不足取，暨不
逐一論述之理由，因而將第一審所為被上訴人敗訴判決予以廢棄
，改判如被上訴人之聲明。經核於法並無違誤。末查被保險人或
受益人僅須證明保險事故之損害業已發生即可，保險人如主張其
有免責事由，應由保險人負舉證之責。又意外傷害保險契約之受
益人請求保險人給付保險金，雖應證明被保險人係因意外事故而
受傷害，惟受益人如證明該事故確已發生，其發生通常係外來、
偶然而不可預見者，應認其已盡證明之責。於此情形，保險人如
抗辯其非屬意外，自應就其抗辯之事實負證明之責，始符合舉證
責任分配之原則。上訴論旨，徒就原審取捨證據、認定事實之職
權行使，指摘原判決為違背法令，求予廢棄，非有理由。
據上論結，本件上訴為無理由。依民事訴訟法第四百八十一條、
第四百四十九條第一項、第七十八條，判決如主文。
中　　華　　民　　國　九十六　年　　十　　月  二十五  日
                      最高法院民事第七庭
                          審判長法官  劉　福　來
                                法官  陳　國　禎
                                法官  陳　重　瑜
                                法官  吳　謀　焰
                                法官  許　正　順
      本件正本證明與原本無異
                                      書  記  官
中　　華　　民　　國　九十六　年　 十一 　月    八    日
                                                 H
